【裁判字號】    97,簡上,150
【裁判日期】    971017
【裁判案由】    遷讓房屋等
【裁判全文】
臺灣臺中地方法院民事判決             97年度簡上字第150號
上  訴  人  丙○○
兼上一人
送達代收人  乙○○
被上訴人    甲○○
上列當事人間請求遷讓房屋等事件，上訴人對於民國97年4月11
日本院臺中簡易庭96年度中簡字第6600號第一審民事判決提起上
訴，經於97年9月26日言詞辯論終結，本院合議庭判決如下：
    主    文
原判決主文第二項關於命上訴人給付逾新臺幣98,000元部分，併
該部分假執行之宣告，暨除確定部分外之訴訟費用裁判，均廢棄
。
上開廢棄部分，被上訴人第一審之訴及假執行之聲請均駁回。
其餘上訴駁回。
第一、二審訴訟費用合計新臺幣6,405元，由上訴人負擔新臺幣4
,910元，另由被上訴人負擔新臺幣1,495元。
    事實及理由
甲、上訴人方面：
  一、聲明：原判決不利於上訴人部分廢棄，廢棄部分被上訴人
      在第一審之訴及假執行之聲請均駁回。
  二、陳述：除與原審判決書所載者相同茲予引用外，另稱：
      （一）上訴人自民國80年7月19日起承租系爭門牌號碼臺
            中市○區○○街31巷7號1樓房屋，惟因扶養小孩多
            人，經濟上較為拮据，上訴人之姐乃自83年間起代
            繳租金。89年間上訴人之姐因經商失敗，乃有部分
            房租未能代上訴人繳付被上訴人，當時每月租金為
            新臺幣（下同）7,000元。被上訴人之夫嗣向上訴
            人表示計欠十個月份房租，雖上訴人之姐當時有告
            知上訴人並未積欠那麼多租金，但上訴人心想沒關
            係並願意給付合計7萬元之欠租，故上訴人丙○○
            乃簽發14紙面額均為5,000元之本票交付予被上訴
            人之夫，供為該7萬元欠租之分期給付，其後新發
            生之每月7,000元租金，亦未再由上訴人之姐代付
            ，而均由上訴人自行繳付，上訴人嗣後每月均有支
            付12,000元予被上訴人之夫或被上訴人，但前所交
            付予被上訴人之夫之上述14紙欠租本票，上訴人僅
            取回90年3月份以前之本票，至於90年4月份以後之
            6紙本票，於上訴人按月支付12,000元租金時，被
            上訴人並未一併交還，上訴人復未保留被上訴人收
            租時所書立之收租收據，故該6紙本票始仍由被上
            訴人持有中。
      （二）被上訴人所另提出之面額3萬元之本票，並非欠租
            本票，而是供為若上訴人未依約清償上開14紙面額
            各5,000元之欠租本票債務時，上訴人所為之額外
            利息或違約金之給付。前述合計15紙本票均是應被
            上訴人之夫生前要求而簽發，被上訴人之夫過世後
            ，上訴人曾向被上訴人要求返還本票，惟被上訴人
            均表示本票不見了，因此上訴人才未取回本票。若
            依被上訴人所寫之存證信函所示上訴人積欠33萬元
            租金未付，豈不意謂上訴人有長達四年之租金未付
            ，顯不合理，而且上開本票所示之租金，亦已逾短
            期之請求權時效而得拒絕給付。
      （三）系爭門牌號碼台中市○區○○街31巷7號1樓房屋，
            上訴人業已於97年7月30日交還被上訴人。另上訴
            人目前每月靠所領取之郵局退休月退金26,000元生
            活，並患有結腸癌重大疾病，經濟上有所困難，又
            有三名就學中之子女要撫養，希望被上訴人能放棄
            請求或以50,000元和解。
  三、證據：援用原審之立證方法為證。
乙、被上訴人方面：
  一、聲明：上訴駁回。
  二、陳述：除與原審判決書所載者相同茲予引用外，另稱：原
      審判決兩造間之租賃契約業因上訴人欠租而由被上訴人合
      法終止，確屬有據。系爭供為欠租給付之15紙本票，確實
      是被上訴人之夫在世時由上訴人丙○○所簽發，被上訴人
      之夫過世前將本票交付被上訴人時，有表示各紙本票所示
      之租金，上訴人尚未清償。另上訴人所稱面額3萬元之本
      票非屬欠租給付一語，亦未據提出證明，自非可採。被上
      訴人之夫過世後，被上訴人向上訴人收取租金時，均係前
      往上訴人所承租之房屋處向渠收取，上訴人如有依約給付
      租金者，被上訴人均會書立收據，並由雙方在其上簽名並
      各執一份為證，被上訴人玆所請求給付者，乃是尚未清償
      之租金，上訴人既未證明其已清償欠租，所為上訴，並無
      理由，另援用原審之立證方法為證。
丙、得心證之理由：
  一、按稱租賃者，謂當事人約定，一方以物租與他方使用收益
      ，他方支付租金之契約。又承租人租金支付有遲延者，出
      租人得定相當期限，催告承租人支付租金，如承租人於其
      期限內不為支付，出租人得終止契約。而租賃物為房屋者
      ，遲付租金之總額，非達二個月之租額，不得依前項之規
      定，終止契約。其租金約定於每期開始時支付者，並應於
      遲延給付逾二個月時，始得終止契約。而承租人於租賃關
      係終止後，應返還租賃物。民法第421條第1項、第440條
      第1項、第2項、第455條前段定有明文。另按，無法律上
      之原因而受利益，致他人受損害者，應返還其利益。雖有
      法律上之原因，而其後已不存在者，亦同。同法第179條
      亦有明定。而無權占有他人房屋，可能獲得相當於租金之
      利益，並致他人受損害。
  二、經查，被上訴人主張上訴人共同向其承租門牌號碼臺中市
      ○區○○街31巷7號1樓房屋，約定租金每月7,000元，惟
      上訴人前因欠租未繳，乃於88年間簽發面額5,000元之連
      號本票14紙及面額3萬元之本票1紙交付被上訴人之夫收執
      ，另上訴人自93年12月份起至96年10月底止之租金，經扣
      除已繳納之租金及以上訴人前所繳納之押租金扣抵後，尚
      欠租金98,000元，連同上述尚未清償之88年以前之欠租，
      經被上訴人於96年8月29日及96年9月26日催告後仍未給付
      ，被上訴人乃以原審起訴狀繕本之送達而為終止租賃契約
      之意思表示通知，又系爭租賃契約終止後，上訴人未依約
      返還系爭房屋予被上訴人，仍無權占用系爭房屋受有利益
      ，並使被上訴人受有相當於每月租金7,000元之損害等情
      ，業據被上訴人於原審中提出系爭建物所有權狀、存證信
      函、本票等為證。上訴人於原審中復不否認前因積欠租金
      而簽發面額5,000元之本票14紙供為分期清償，另自95 年
      7月份起僅給付2個月租金（見原審卷第21頁答辯狀）等事
      實。是被上訴人此部分主張，核屬實在。
  三、上訴人以上揭理由提起上訴。經查，上訴人自承自95年7
      月份起欠租98,000元。另其所主張簽發本票後，每月均依
      約支付12,000元予被上訴人，但上訴人並未保留被上訴人
      收租時所書立之收租收據，亦未一併取回本票，始會有6
      紙本票仍由被上訴人持有等情，為被上訴人所否認，是上
      訴人就其業已清償88年間之欠租之積極事實，應負舉證之
      責，其既自承無法提出被上訴人於收租時均會簽立之收據
      為證，復無其他證據可資證明其確已清償上開欠租，是其
      所為業已清償之抗辯，即非可採。雖被上訴人前所寄交上
      訴人之存證信函曾表示上訴人積欠伊33萬元租金未付等語
      ，然存證信函所記載之欠租金額，縱與起訴後經為訴之聲
      明減縮後所請求之金額不同，亦不足為上訴人並無欠租之
      認定。
  四、末按，利息、紅利、租金、贍養費、退職金及其他一年或
      不及一年之定期給付債權，其各期給付請求權，因五年間
      不行使而消滅。民法第126條定有明文。本件原審所判認
      上訴人所欠被上訴人合計123,000元之租金，為按月付租
      ，就其中未償之88年間之租金25,000元（即系爭5紙面額
      各5,000元之本票之原因租金債權）部分，依各該本票到
      期日之旨，該合計25,000元租金之最終清償期為90年8 月
      31日，而本件被上訴人遲至96年8月間始行對上訴人為給
      付之催告，並於96年10月19日始行起訴，是系爭5紙面額
      各5,000元之本票所表彰合計25,000元租金債權之各期租
      金給付請求權，業已罹於5年之請求權時效而消滅。上訴
      人復已於上訴狀中為時效消滅之抗辯，則其拒絕給付該25
      ,000 元之租金，核屬有據。
  五、綜上所述，原審以上訴人欠租達二個月之租額以上，因認
      系爭租賃契約已由被上訴人合法終止，並依租賃物返還請
      求權、租金給付請求權及不當得利返還請求權之法律關係
      ，判命上訴人應將系爭門牌號碼臺中市○區○○街31巷7
      號1樓之房屋全部騰空遷讓，另應給付被上訴人租金123,0
      00元（內含95年7月份起之欠租98,000元及88年間之欠租2
      5,000元），並自96年11月1日起至交還系爭房屋之日止，
      按月給付被上訴人7,000元之被上訴人部分勝訴判決，並
      依職權為假執行之宣告，於法本無違誤（被上訴人敗訴部
      分，未據上訴，已告確定）。惟就其中之88年間之25,000
      元租金部分，因上訴人於上訴程序中始為時效消滅之抗辯
      ，致原審未及審酌，則被上訴人於原審訴之聲明第二項所
      得請求上訴人給付之租金僅為98,000元，原審就原判決主
      文第二項超過上開應准許部分，為上訴人敗訴之判決，並
      為假執行之宣告，因上訴人已為時效消滅之抗辯而有未洽
      。上訴意旨指摘原判決此部分不當，求予廢棄改判，就已
      罹於時效之上開25,000元租金部分，為有理由，爰予廢棄
      改判如主文第一、二項所示；至上訴人其餘上訴，則無理
      由，應予駁回。
  六、本件事證已臻明確，兩造其餘攻擊防禦方法及舉證，核與
      判決結果不生影響，爰不逐一論述，併此敘明。
丁、據上論結，本件上訴為一部有理由、一部無理由，依民事訴
    訟法第436條之1第3項、第450條、第449條第1項、第79條，
    判決如主文。
中    華    民    國    97    年    10    月    17    日
                  民事第二庭     審判長法官  許秀芬
                                 法      官  周靜秀
                                 法      官  林宗成
上為正本係照原本作成。
不得上訴。
中    華    民    國    97    年    10    月    17    日
                                 書  記  官  謝惠雯


司法院資訊處製作；財團法人民間司法改革基金會備份。
